臺灣臺北地方法院小額民事判決
110年度北醫小字第3號
原      告  翁少梅  


被      告  台北醫學大學附設醫院

法定代理人  邱仲峯  
被      告  呂炫堃  
共      同
訴訟代理人  張建中  
上列當事人間請求損害賠償事件，經本院於中華民國110年10月1
2日言詞辯論終結，判決如下：
    主  文
原告之訴及假執行之聲請均駁回。
訴訟費用新臺幣壹仟元由原告負擔。
    事實及理由
一、原告主張：被告呂炫堃為被告臺北醫學大學附設醫院（下稱
    北醫醫院）之牙科部醫師，為從事醫療業務之人，被告呂炫
    堃於民國107年12月25日為原告診療牙齒，原應於診療過程
    中善盡注意義務而為正確診斷，且應告知原告有多重診療方
    式，竟疏未注意及此，就原告右上第二大臼齒（下稱系爭牙
    齒）之牙根實際上並無斷裂，卻錯誤診斷並告知原告診斷結
    果為「牙冠牙根斷裂」，致使原告不敢遲延而簽名同意拔除
    ，即逕行拔除該牙齒，影響原告醫療自主判斷之權利，且原
    告術後發現遭拔除之系爭牙齒之牙根並無斷裂，且植牙相較
    自然牙較無法辨別食物柔軟度、咬合力也較差，且具有自然
    牙會使失智症機率較低，醫院對於醫師拔牙應有SOP，在達
    到條件後才可以寫上牙根斷裂。從而，因上開系爭牙齒經錯
    誤診斷遭拔除致使原告將來需另做牙橋並連作5顆牙冠而需
    多支出新臺幣（下同）70,000元之醫療費用，原告另請求精
    神慰撫金30,000元，爰先位依債務不履行不完全給付法律關
    係，備位依侵權行為法律關係，請求被告賠償10萬元等語，
    並聲明：被告應給付原告10萬元。
二、被告等則以：
　㈠原告於107年12月25日上午至被告呂炫堃醫師之門診主訴其右
    上臼齒有咬合疼痛，被告呂炫堃以扣診、觸診診察，並輔以
    X光片檢查後，診斷原告之病因為右上第2臼齒罹患裂齒症候
    群，被告呂炫堃於門診中即告知原告系爭牙齒可接受根管治
    療抽神經後做假牙（病患需負擔假牙費用）或拔牙（完全健
    保給付）兩項治療方案，被告呂炫堃建議應先盡量保留系爭
    牙齒，可先進行根管治療以後，再製作假牙保護，但原告對
    於製作假牙需另行付費多有微詞，並選擇拔牙，被告呂炫堃
    於門診中即告知如原告決定以拔牙治療，可安排原告轉診至
    同院口腔外科醫師進一步確認病情並拔牙，但遭原告拒絕，
    原告堅持由被告呂炫堃進行拔牙，並表示願意耐心等至同日
    下午，再由被告呂炫堃進行拔牙，原告從上午知悉治療方案
    ，一直到下午拔牙時，至少有數小時得以閱讀拔牙同意書與
    說明書並考慮，迄至下午拔牙前，原告業已親簽「手術同意
    書」及「一般牙齒及阻生齒拔除手術說明書」，原告實無受
    迫決定情事。又系爭牙齒拔除後，顯示系爭牙齒確有牙裂發
    於蛀牙補綴物之遠心處，惟原告於術後強行取走經拔下之系
    爭牙齒，系爭牙齒於拔除時存在之原蛀牙補綴物，亦經原告
    事後移除，已非原來拔牙時所見之系爭牙齒狀態。
　㈡被告對於原告於107年12月25日所執行之所有醫療處置（包括
    拔牙）符合醫療常規，俟後原告欲製作牙冠或其他補綴行為
    均為原告自行選擇之決定，原告請求被告負擔此項費用，並
    無理由。
　㈢原告先位請求為民法第227條不完全給付之規定，惟原告所接
    受門診診療之醫療服務契約關係僅存於原告與被告北醫醫院
    之間，就被告呂炫堃應無適用。又被告北醫醫院對原告並未
    有實際醫療行為，原告可否依侵權行為對被告北醫醫院主張
    ，不無疑義。
　㈣爰抗辯如前，並聲明：原告之訴駁回；如受不利判決，願供
    擔保請准免為假執行。
三、原告於107年12月25日至被告北醫醫院牙科門診時，由被告
    呂炫堃看診，經被告呂炫堃診斷後告知原告系爭牙齒係「牙
    冠牙根斷裂」，並107年12月25日日下午，由被告呂炫堃為
    原告進行拔牙等事實，為兩造所不爭執，並有一般牙齒及阻
    生齒拔除手術說明書、牙醫門診手術及麻醉同意書影本在卷
    為憑（見本院卷第25至32頁），另有原告病歷影本可佐（見
    臺灣臺北地方檢察署【下稱臺北地檢】108年度醫他字第7號
    第11-41頁），應堪信為真實。
四、原告主張被告就系爭醫療行為之診斷及告知有過失，依民法
    債務不履行不完全給付法律關係及侵權行為之法律關係為先
    位及備位請求，訴請被告賠償10萬元，均為被告所否認，並
    以前詞置辯。故本件之爭點為：㈠被告應否負債務不履行不
    完全給付之責任；㈡被告應否負侵權行為之責任？
　㈠關於原告先位主張被告應依債務不履行不完全給付法律關係
    ，請求被告給付原告10萬元部分：
  ⒈當事人主張有利於己之事實者，就其事實有舉證之責任，民
    事訴訟法第277條前段定有明文。而民事訴訟如係由原告主
    張權利者，應先由原告負舉證之責，若原告先不能舉證，以
    證實自己主張之事實為真實，則被告就其抗辯事實即令不能
    舉證，或其所舉證據尚有疵累，亦應駁回原告之請求（最高
    法院17年上字第917號判例可資參照）。又債務人之代理人
    或使用人，關於債之履行有故意或過失時，債務人應與自己
    之故意或過失負同一責任。但當事人另有訂定者，不在此限
    ；因可歸責於債務人之事由，致為不完全給付者，債權人得
    依關於給付遲延或給付不能之規定行使其權利；受任人因處
    理委任事務有過失，或因逾越權限之行為所生之損害，對於
    委任人應負賠償之責，民法第224條、第227條第1項、第544
    條分別定有明文。另醫療契約係受有報酬之勞務契約，其性
    質類似有償之委任關係，依民法第535條後段規定，醫院應
    負善良管理人之注意義務，自應依當時醫療水準，對病患履
    行診斷或治療之義務，而以醫學原理為基礎發展之臨床醫學
    ，其安全性、成功率或準確度仍有其限制，故醫療提供者對
    於正面療效及負面損害的掌控，應限定在當代醫療科技水準
    所能統攝之範圍內，倘醫療給付者或其履行輔助者之醫師或
    其他醫護人員未違背具有一般知識、經驗及技能之醫師合理
    採取之步驟與程序，而以符合當時臨床醫療水準之方法而為
    給付，雖該給付之安全性或療效囿於醫學科技之有限性，不
    能精準滿足病患之期望，仍應認醫療提供者已盡善良管理人
    注意義務，並依債務之本旨提供給付（最高法院104年度台
    上字第276號判決意旨可供參照）。本件原告主張被告未依
    醫療契約處理委任事務而有過失，揆諸前揭法條規定，原告
    自應就被告北醫醫院之牙科醫師即被告呂炫堃關於醫療行為
    之履行有過失負舉證責任。
　⒉原告固於術後將系爭牙齒自行取走並帶回，並自行觀察、清
    洗系爭牙齒而主張系爭牙齒並未如被告呂炫堃所診斷，實僅
    牙冠上端斷裂，牙根並無斷裂，且應有SOP云云。惟被告呂
    炫堃對原告所為醫療行為前因另案經臺北地檢函請行政院衛
    生福利部（下稱衛福部）醫事審議委員會（下稱醫審會）就
    被告所為診斷、過程及拔取原告臼齒等醫療行為進行鑑定，
    並同時檢附原告之北醫醫院病歷、醫療影像光碟及原告於偵
    查中提出之系爭牙齒等一併送鑑，嗣經衛福部函覆檢送醫審
    會鑑定意見略以：「（一）依病歷紀錄，107年12月25日病
    人因右上第二大臼齒『咬起來不舒服』至呂醫師門診就診，經
    呂醫師檢視後，發現病患右上第二大臼齒有咬合疼痛，觸診
    及叩診亦有疼痛反應，而且此顆牙齒遠心面之牙冠上發現有
    裂痕，臨床檢查利用牙周探針探測牙周囊袋，發現遠心面有
    較深之牙周囊袋深度；經由口腔X光檢查結果病人之牙周韌
    帶間隙有加寬現象，遠心端牙冠處邊緣呈現不規則狀。呂醫
    師依臨床口腔檢查及口腔X光檢查結果，診斷為『牙冠牙根斷
    裂』是正確診斷。…。（二）...。呂醫師綜合上述病人口腔
    檢查及口腔X光檢查結果，診斷為牙冠牙根斷裂之過程，符
    合醫療常規。（三）牙冠牙根斷裂之治療，有其困難度，即
    使接受根管治療，亦無法完全緩和牙齒疼痛，而且病人右上
    第二大臼齒剩餘齒質嚴重不足，剩下齒質難以支撐日後人工
    牙冠之咬合壓力，加上遠心側牙冠上發現之裂痕延續至牙根
    ，上述各項原因皆會增加此顆牙齒預後之不確定性，因此有
    予以拔除之必要。呂醫師判斷拔除病人該顆牙齒為妥適，符
    合醫療常規。」，有衛福部108年9月6日衛部醫字第1081670
    372號函檢附之醫審會第0000000號鑑定書1份可稽（見臺北
    地檢108年度偵字第46號卷第8-10頁）。依上開鑑定意見，
    該顆牙齒經依臨床口腔檢查及口腔X光檢查結果，診斷為「
    牙冠牙根斷裂」是正確診斷，而被告呂炫堃根據各項檢查診
    斷為「牙冠牙根斷裂」，且判斷拔除病人該顆牙齒為妥適等
    情，其診療過程及判斷符合醫療常規，是以容難認被告呂炫
    堃有何不當醫療行為或疏失。又醫療行為以科學為基礎，並
    須仰賴高度專業判斷，於醫療過程中，個別病患之具體疾病
    、病程進展及身體狀況等主、客觀條件，原本不一，又不時
    急遽變化，尤其存在斟酌、取捨之事項，如何選擇在最適當
    之時機，採取最有利於病患之治療方式，本屬臨床專業醫師
    裁量、判斷之範疇。原告徒憑自行觀察提出自身主觀意見，
    核與上開鑑定意見書之專業意見相悖，復未提出其它舉證足
    實其說，故其主張尚難採認。
　⒊原告固又指稱被告呂炫堃診斷「右上第二大臼齒牙冠牙根斷
    裂」，實則牙根並無斷裂，致使原告不敢遲延而簽名同意拔
    除，即逕行拔除該牙齒，影響原告醫療自主判斷之權利云云
    ，惟經檢視原告提出其簽署之「一般牙齒及阻生齒拔除手術
    說明書」(4-3)、牙醫門診手術及麻醉同意書(4-1)，其上分
    別載明：「四、替代方案：1.不接受治療、2.比需要拔除較
    少顆牙齒、3.以保守性牙齒治療方式取代拔牙、4.藥物控制
    、5.門診持續追蹤、6.其他」、「二、醫師之聲明：1.我已
    經儘量以病人所能瞭解之方式，解釋這項手術之相關資訊，
    特別是下列事項：…☑不實施手術可能之後果及其他可替代之
    治療方式」等內容，並據原告簽名其上，有上開說明書與同
    意書各1份可稽（見本院卷第25-32頁），堪認被告呂炫堃亦
    有告知原告上開說明事項，況被告呂炫堃經檢查後認定原告
    牙齒之牙冠與牙根均斷裂而有拔除必要係屬正確診斷，其診
    療過程並無違反醫療常規等情，業如上述，亦難認有何債務
    不履行之不完全給付情形。
　⒋合依前述，本件原告係與被告北醫醫院存在醫療契約關係，
    縱認被告呂炫堃係被告北醫醫院履行其與原告間醫療契約之
    履行輔助人，然被告呂炫堃並非醫療契約當事人，被告呂炫
    堃與原告間間實無醫療契約之債之關係，被告呂炫堃對原告
    本即不負何等不完全給付之債務不履行之契約責任；況原告
    復未能就被告呂炫堃之醫療行為有何違反醫療常規或疏失等
    不完全給付情形乙節提出其他證據舉證以實其說，則被告呂
    炫堃所屬之被告北醫醫院自亦無應負何等不完全給付之責任
    ，故原告先位主張請求被告等應負不完全給付之債務不履行
    責任而請求被告等給付10萬元云云，洵非有據。
  ㈡關於原告備位主張被告應依侵權行為法律關係，請求被告給
    付原告10萬元部分：
  ⒈按因故意或過失，不法侵害他人之權利者，負損害賠償責任
    ；受僱人因執行職務，不法侵害他人之權利者，由僱用人與
    行為人連帶負損害賠償責任。但選任受僱人及監督其職務之
    執行，已盡相當之注意或縱加以相當之注意而仍不免發生損
    害者，僱用人不負賠償責任，民法第184條第1項前段、第18
    8條第1項亦有明定。而民法第188條所定僱用人之連帶賠償
    責任，以受僱人因執行職務不法侵害他人之權利者為限，始
    有其適用（最高法院67年台上字第2032號判例意旨可資參照
    ）。亦即，先有受僱人侵權行為損害賠償責任成立後，始有
    僱用人連帶賠償責任之成立。是以，侵權行為之成立，應具
    備加害行為、侵害權利、行為不法、致生損害、相當因果關
    係、行為人具責任能力及行為人須有故意或過失等要件，若
    任一要件有所欠缺，即無侵權行為責任之可言。本件原告既
    主張被告呂炫堃有前述之醫療行為疏誤而與被告北醫醫院共
    涉侵權行為，原告自應就被告間有僱傭關係存在，及被告呂
    炫堃侵權行為之成立負舉證責任。
  ⒉經查，本件被告呂炫堃係被告北醫醫院之醫師，固為被告等
    均不爭執，然被告呂炫堃根據各項檢查診斷為「牙冠牙根斷
    裂」，且判斷拔除原告該顆牙齒為妥適，其診療過程及判斷
    符合醫療常規，難認被告呂炫堃有何不當醫療行為或疏失，
    並有告知說明書所載事項等情，業如前述，此外，原告復未
    提出其他證據證明被告呂炫堃實施醫療行為之診療過程及判
    斷有何疏誤，揆諸前揭說明，本院自難遽為有利原告之認定
    。是原告備位主張被告等應負侵權行為損害賠償責任而給付
    原告10萬元云云，亦非可採。
五、綜上所述，原告先位依債務不履行不完全給付法律關係，備
    位依侵權行為法律關係，請求被告給付10萬元，均無理由，
    應予駁回。原告之訴既經駁回，其假執行之聲請，已失所附
    麗，應併予駁回。
六、按適用小額訴訟程序事件法院為訴訟費用之裁判時，應確定
    其費用額，民事訴訟法第436條之19定有明文，爰依後附計
    算書確定本件訴訟費用額如主文所示。
七、本件事證已臻明確，兩造其餘攻擊防禦方法及證據，核與判
    決之結果，不生影響，爰不一一論列，併此敘明。
八、訴訟費用負擔之依據：民事訴訟法第78條。
中　　華　　民　　國　　110 　年　　10　　月　　27　　日
                  臺北簡易庭  法  官　陳仁傑
以上正本證明與原本無異。
如不服本判決，須以違背法令為理由，於判決送達後20日內向本
庭（臺北市○○區○○○路0 段000 巷0 號）提出上訴狀。（須
按他造當事人之人數附繕本）。如委任律師提起上訴者，應一併
繳納上訴審裁判費。
中　　華　　民　　國　　110 　年　　10　　月　　27  　日
                              書記官　黃進傑
  計　算　書
項　　　　目                金  　額（新臺幣）　　備  註
第一審裁判費　　　           1,000元
合　　　　計　　　           1,000元
附錄：
一、民事訴訟法第436條之24第2項：
    對於小額程序之第一審裁判上訴或抗告，非以其違背法令為
    理由，不得為之。
二、民事訴訟法第436條之25：
    上訴狀內應記載上訴理由，表明下列各款事項：
    ㈠原判決所違背之法令及其具體內容。
    ㈡依訴訟資料可認為原判決有違背法令之具體事實。